臺灣新北地方法院民事裁定
111年度消債職聲免字第95號
聲  請  人  林恩妮  
即 債務 人
代  理  人  陳文祥律師（法扶律師）
相  對  人
即 債權 人  臺灣新光商業銀行股份有限公司

法定代理人  李增昌  
代  理  人  戴芷芸  
相  對  人
即 債權 人  聯邦商業銀行股份有限公司


法定代理人  林鴻聯  
代  理  人  沈中玄	  
相  對  人
即 債權 人  元大商業銀行股份有限公司


法定代理人  翁健    
代  理  人  黃勝豐  
相  對  人
即 債權 人  玉山商業銀行股份有限公司


法定代理人  黃男州  
代  理  人  朱逸君  
            紀景揚  
            林書瑜  
相  對  人
即 債權 人  台新國際商業銀行股份有限公司

法定代理人  尚瑞強  


相  對  人
即 債權 人  中國信託商業銀行股份有限公司


法定代理人  利明献  


相  對  人
即 債權 人  台新資產管理股份有限公司

法定代理人  吳統雄   
相  對  人
即 債權 人  滙誠第一資產管理股份有限公司

法定代理人  莊仲沼  


相  對  人
即 債權 人  萬榮行銷股份有限公司

法定代理人  呂豫文  


相  對  人
即 債權 人  良京實業股份有限公司

法定代理人  平川秀一郎



相  對  人
即 債權 人  勞動部勞工保險局

法定代理人  鄧明斌  
相  對  人
即 債權 人  衛生福利部中央健康保險署

法定代理人  李伯璋  
上列債務人因消費者債務清理事件聲請免責，本院裁定如下： 
    主  文
債務人林恩妮應予免責。
    理  由
一、按法院為終止或終結清算程序之裁定確定後，除別有規定外
    ，應以裁定免除債務人之債務；又法院裁定開始清算程序後
    ，債務人有薪資、執行業務所得或其他固定收入，扣除自己
    及依法應受其扶養者所必要生活費用之數額後仍有餘額，而
    普通債權人之分配總額低於債務人聲請清算前2年間，可處
    分所得扣除自己及依法應受其扶養者所必要生活費用之數額
    者，法院應為不免責之裁定，但債務人證明經普通債權人全
    體同意者，不在此限；而債務人有下列各款情形之一者，法
    院應為不免責之裁定，但債務人證明經普通債權人全體同意
    者，不在此限：㈠於7年內曾依破產法或本條例規定受免責；
    ㈡隱匿、毀損應屬清算財團之財產，或為其他不利於債權人
    之處分；㈢捏造債務或承認不真實之債務；㈣聲請清算前2年
    內，因消費奢侈商品或服務、賭博或其他投機行為，所支出
    之總額逾該期間可處分所得扣除自己及依法應受其扶養者所
    必要生活費用之半數，或所負債務之總額逾聲請清算時無擔
    保及無優先權債務之半數，而生開始清算之原因；㈤於清算
    聲請前1年內，已有清算之原因，而隱瞞其事實，使他人與
    之為交易致生損害；㈥明知已有清算原因之事實，非基於本
    人之義務，而以特別利於債權人中之一人或數人為目的，提
    供擔保或消滅債務；㈦隱匿、毀棄、偽造或變造帳簿或其他
    會計文件之全部或一部，致其財產之狀況不真確；㈧故意於
    財產及收入狀況說明書為不實之記載，或有其他故意違反本
    條例所定義務之行為，消費者債務清理條例（下稱消債條例
    ）第132條、第133條及第134條分別定有明文。
二、聲請人前因有不能清償債務之情事，於民國110年10月27日
    具狀聲請前置調解，嗣因最大債權人元大商業銀行股份有限
    公司具狀稱聲請人無調解可能，故未達成協商共識而調解不
    成立，聲請人遂向本院聲請清算，經本院以111年度消債清
    字第3號裁定自111年4月14日上午10時開始清算程序，並同
    時終止清算程序確定在案等情，業經本院依職權調取110年
    度司消債調字第835號卷宗（下稱司消債調卷）、111年度消
    債清字第3號卷宗（下稱消債清卷）核閱屬實。本院所為終
    結清算程序之裁定既已確定，依首揭消債條例規定，法院應
    審酌聲請人是否有消債條例第133條、第134條所定應為不免
    責裁定之情形。
三、本院於111年5月27日以新北院賢民允111年度消債職聲免字
    第95號函知全體債權人就本院應否裁定債務人免責陳述意見
    ，並定111年6月29日為訊問期日使債務人、債權人到庭陳述
    意見，訊問期日全體債權人皆未到庭，且其中1位債權人未
    提出任何書狀表示意見、2位債權人表示無意見、9位債權人
    則以書狀表示不同意聲請人免責，並主張聲請人有消債條例
    第133條、第134條所定不予免責事由等語（見本院卷第109
    至117、269至283、233至239、75至79、221至231、201至20
    3、263至267、55、61至63、241至243、211、69、251至257
    、59至60、217至219、65、245至247、67、259至262頁）。
四、經查：
㈠、債務人無消債條例第133條所定應不予免責之事由：
１、參消債條例第133條及其立法理由，本條於債務人之收入扣除
    自己及依法應受其扶養者所必要生活費用之數額後仍有餘額
    者，始有適用。是依上開規定，自應以本院裁定開始清算時
    （即111年4月14日）起迄裁定免責前，綜合考量認定債務人
    是否有「於清算程序開始後債務人有薪資、執行業務所得或
    其他固定收入，扣除自己及依法應受其扶養者所必要生活費
    用之數額後仍有餘額」，及「普通債權人之分配總額低於債
    務人聲請清算前二年間，可處分所得扣除自己及依法應受其
    扶養者所必要生活費用之數額」此二要件，以判斷其有無消
    債條例第133條之適用。　　
２、本院聲請人主張自111年4月14日開始清算程序後，迄今均無
    業，收入係其子女每月給予生活費合計約9,000元，無領取
    各項社會福利津貼之其他收入，有勞工保險被保險人投保資
    料表、新北市政府社會局111年6月1日新北社助字第1111019
    263號函、勞動部勞工保險局111年6月2日保普生字第111100
    90480號函（見消債清卷第31至33頁、本院卷第53、57頁）
    等件為證，應可堪信屬實。是聲請人自開始清算程序迄今之
    每月收入為9,000元。又債務人主張自開始清算程序後迄今
    ，聲請人主張個人每月生活必要支出為18,960元（包括但不
    限：膳食費8,000元、交通費500元、電話費100元、生活雜
    支費100元、健保費826元、國民年金1,042元、水電費1,500
    元、醫療費200元、瓦斯費200元），僅提出由女兒擔任承租
    人之房屋租賃契約書（見消債清卷第181至184頁），未提出
    完整單據，惟按債務人必要生活費用，以最近1年衛生福利
    部或直轄市政府所公告當地區每人每月最低生活費1.2倍定
    之，消債條例第64條之2第1項定有明文；債務人聲請更生或
    清算時所提財產及收入狀況說明書，其表明每月必要支出之
    數額，與本條例第64條之2第1項、第2項規定之認定標準相
    符者，毋庸記載原因、種類及提出證明文件，消債條例第43
    條第7項、消債條例施行細則第21條之1第3項規定亦定有明
    文，本件聲請人主張個人每月生活必要支出為18,960元，核
    與於消債條例第64條之2所定依新北市政府公告111年每人每
    月最低生活費15,800元之1.2倍即18,960元相符，應屬合理
    可採。是債務人於清算程序開始後，每月固定收入扣除每月
    生活必要支出後並無餘額（計算式：9,000-18,960＜0），尚
    需向親友資助以平衡收支，顯與上述「於清算程序開始後債
    務人有薪資、執行業務所得或其他固定收入，扣除自己及依
    法應受其扶養者所必要生活費用之數額後仍有餘額」之要件
    不符，自無庸就「普通債權人之分配總額低於債務人聲請清
    算前2年間，可處分所得扣除自己及依法應受其扶養者所必
    要生活費用之數額」要件再予審酌。
㈡、債務人無消債條例第134條不免責之事由：
１、消費者依清算程序清理債務，於程序終止或終結後，為使其
    在經濟上得以復甦，以保障其生存權，除本條例另有不予免
    責之規定外，例如：第134條、第135條等，就債務人未清償
    之債務採免責主義，消債條例第132條立法理由參照。是消
    債條例係以免責主義為原則，不免責為例外，倘債權人主張
    債務人有消債條例第134條各款所定不免責之情事，即應由
    債權人就債務人有合於上開各款要件之事實，提出相當之事
    證證明之。然本院依職權請債權人表示意見，臺灣新光商業
    銀行股份有限公司、聯邦商業銀行股份有限公司、元大商業
    銀行股份有限公司、玉山商業銀行股份有限公司、台新國際
    商業銀行股份有限公司、中國信託商業銀行股份有限公司、
    萬榮行銷股份有限公司、良京實業股份有限公司、衛生福利
    部中央健康保險署具狀表明不同意債務人免責等語；債權人
    滙誠第一資產管理股份有限公司、勞動部勞工保險局具狀表
    明無意見等語；債權人台新資產管理股份有限公司則未提出
    任何書狀表示意見，此有本院111年5月27日函、送達證書、
    各債權人陳報狀在卷可稽（見本院卷第23、29至51、109至1
    17、269至283、233至239、75至79、221至231、201至203、
    263至267、55、61至63、241至243、211、69、251至257、5
    9至60、217至219、65、245至247、67、259至262頁）。
２、消債條例第134條第2款、第4款、第8款部分：
⑴、參消債條例第134條修正理由，第2款所定不免責事由，須以
    債務人故意為該款所列行為，侵害債權人之權益為要件，爰
    修正該款，增列債權人受有損害，為該款不予免責之客觀要
    件。又為求明確，明定債務人主觀上須故意為之，法院始應
    為不免責之裁定。同條第4款所定不免責事由在避免債務人
    於其經濟狀況不佳之情形下，猶恣意揮霍、投機，並隨即聲
    請清算，使債權人無端受害。而為免過苛，法院依本款為不
    免責裁定，應以債務人於聲請清算前2年內，因消費奢侈商
    品或服務、賭博或其他投機行為，所負債務之總額，是否已
    逾聲請清算時無擔保及無優先權債務之半數為判斷，即為已
    足。又債務人違反同條第8款所列法定真實陳述、提出、答
    覆、說明、移交、生活儉樸、住居限制及協力調查等義務，
    必須造成債權人受有損害，或對於程序順利進行發生重大影
    響，法院始應為不免責之裁定。
⑵、債務人除清算程序所提出之資料外，並於111年6月29日訊問
    期日到院陳明108年迄今之收入、支出如同聲請狀所載（見
    本院卷第199至200頁）。另就債務人108年迄今之收入、財
    產，除提出全國財產稅總歸戶財產查詢清單、法務部保險犯
    罪防治通報資訊連結作業系統之高額壽險資訊連結作業查詢
    結果、三峽橫溪郵局郵政存簿儲金簿封面暨內頁、中華民國
    人壽保險商業同業公會保險業通報作業資訊系統資料查詢結
    果表、臺灣集中保管結算所之集保戶往參加人明細資料表、
    保管帳戶客戶餘額表、投資人於各專戶無資料明細表、投資
    人於清算交割銀行未開戶明細表、中華郵政股份有限公司客
    戶歷史交易清單（部分附於調解卷、見消債清卷第27、47、
    185至192、209、259頁）等件為證，且經本院依職權查詢中
    華民國人壽保險商業同業公會（見本院卷第71頁），經中華
    民國人壽保險商業同業公會函轉各會員保險公司（見本院卷
    第119至121頁）後，嗣各會員保險公司均回覆查無任何以聲
    請人為要保人或嗣後變更要保人（含109年迄今所發生者）
    、或質借未償還之商業保險保單（見本院卷第123、127、12
    9、131、133、137、139、141、143、145、149、151、153
    、155、205、207、209、213至214、215、249頁），可見債
    務人已清楚向本院陳明其財務狀況，堪認債務人並無故意隱
    匿收入或有隱匿財產等情事。
⑶、又本院依職權調閱債務人自108年1月1日起至111年6月28日止
    入出境資訊連結作業資料，查無債務人出境之紀錄，此有其
    入出境資訊連結作業查詢結果在卷可稽（見本院卷第161至1
    63頁），是債務人不構成消債條例第134條第4款所規定之事
    由。
３、債權人既未具體說明或提出相當事證證明，依本院復查債務
    人並無有何消債條例第134條所列各款之不免責事由，自難
    認債務人有消債條例第134條各款所定之情事，則債權人所
    為前開主張，係屬無據。
㈢、消債條例第138條部分：
１、本件債權發生原因為授信、信用卡費、國民年金保險費等情
    ，有債權人清冊在卷可佐（見消債清卷第19至20頁），堪認
    本件債權非屬消債條例第138條所定不受免責裁定影響之事
    由。
２、另聲請人尚有欠衛生福利部中央健康保險署保險費、滯納金1
    16,184元，有衛生福利部中央健康保險署111年6月6日健保
    北字第1111101147號函、111年7月5日健保北字第111108027
    1號函暨所附債權申報表（見本院卷第67、259至262頁），
    然依全民健康保險法第39條規定，前開債權優先於普通債權
    ，併參酌消債條例第68條所定享有優先權之債權，不因更生
    等債務清理程序而受影響之旨，應認債權人衛生福利部中央
    健康保險署對於債務人之上開優先權債權，屬不免責債權，
    復債務人未經該債權人同意減免，故於本件免責裁定確定後
    ，債務人仍應負清償責任，不受免責裁定之影響，附此敘明
    。
五、綜上所述，本件債務人既經本院為終結清算程序之裁定確定
    ，且查無消債條例第133條本文或第134條各款所定之不免責
    事由，則依消債條例第132條規定，本院自應以裁定免除債
    務人之債務。
中　　華　　民　　國　　111 　年　　8 　　月　　19　　日
                民事第三庭  法　官　饒金鳳
以上正本係照原本作成。
如對本裁定抗告須於裁定送達後10日內向本院提出抗告狀，並繳
納抗告費新臺幣1,000元。　　　　　　　　
中　　華　　民　　國　　111 　年　　8 　　月　　19　　日
                            書記官　廖美紅